臺灣高等法院刑事判決　　　　　　　　　　　　　　　九十一年度上訴字第三二號
　　上　訴　人　臺灣基隆地方法院檢察署檢察官
　　上　訴　人　丙○○
　　即　被　告
　　　　　　　　丁○○
　　　　　　　　乙○○
右上訴人因竊佔案件，不服臺灣基隆地方法院九十年度易字第三二七號，中華國九十
年十一月六日第一審判決（八十九年度偵字第二八五○號、第五一二五號）提起上訴
，本院判決如左：
    主  文
原判決撤銷。
丙○○結夥三人以上，意圖為自己不法之利益，而竊佔他人之不動產，累犯，處有期
徒刑柒月。
丁○○、乙○○結夥三人以上，意圖為自己不法之利益，而竊佔他人之不動產，各處
有期徒刑陸月，如易科罰金，均以佰元折算壹日。
    事  實
一、丙○○曾於民國（下同）八十四年間犯毀損罪經臺灣高等法院判處有期徒刑三月
    確定，並於八十六年九月二十六日易科罰金執行完畢，仍不知警惕。丙○○、丁○○、乙○○明知坐落於臺北縣貢寮鄉○○○段新社田寮小段四九地號土地為潘
    隆所有、五○地號土地為潘清興所有（管理人為甲○或戊○華）、五三、五三之
    一地號土號為潘登山所有及五六地號土地為戊○華所有之他人土地。三人竟共同
    基於意圖為自己不法利益之竊佔他人不動產犯意聯絡，於民國八十七年七月間，
    由乙○○載運三十卡車土石堆積在如附圖所示編號五○—Ｄ、四九—Ｂ、五六—
    Ａ、未登錄土地Ｄ等土地之上，填高土地而形成比原地高二公尺之平台，並由丙○○、丁○○僱用不知情工人放置貨櫃屋占用附圖編號五○—Ｃ、五三—Ａ、五
    三—一Ａ、未登錄土地Ｃ所示之土地，再由乙○○施工焊接，且於貨櫃屋旁搭建
    木屋、及貯藏室各一間占用如附圖編號五○—Ｂ、未登錄土地Ｂ、五○—Ｅ之土
    地，並且擋住戊○華所有門牌號碼臺北縣貢寮鄉○○村○○○街十一號之房屋通
    路，為戊○華發現後，丙○○、丁○○原承諾於八十七年底前將土石移運清理完
    畢，然迄今仍未履行。
二、案經戊○華訴請臺灣基隆地方法院檢察署檢察官偵查起訴。
    理  由
一、訊據上訴人即被告丙○○、丁○○、固坦承於右揭時地放置貨櫃屋、搭建木屋、
    貯藏室，而乙○○則自承傾倒三十卡車土石及焊接貨櫃屋等情不諱，惟均否認有
    何違法犯行，被告丙○○、丁○○均辯稱略以：「因告訴人戊○華要整修舊宅，
    又臺北縣凱達格蘭族協會擬興建紀念堂或翻修祖祠，告訴人及被告丙○○均係凱
    達格蘭族協會第一屆常務理事，願為該協會盡些心力，告訴人同意在上開土地上
    填土以作為通道，始由被告乙○○聯絡混凝土廢土車來填土；但因告訴人之子反
    對填土，又告訴人聽說提供土地傾倒廢土可以收取不少錢，才反悔不讓被告等填
    土，嗣經由潘土生及潘耀章協調，被告等同意將填入作為通道之廢土挖運五尺深
    度，而告訴人承諾願負擔清運費用，卻一直未能履行，致使被告等無法僱人清運
    廢土，其竊佔土地之責任不應歸咎於被告等人，何況上開地號土地並非告訴人所
    有，告訴人告訴被告等竊佔顯無理由」云云、被告乙○○則辯稱略以：「我倒廢
    土是經戊○華同意，焊接貨櫃屋則是丙○○要我做的」云云。
二、經查：
(一)、臺北縣貢寮鄉○○○段新社田寮小段四九、五○、五三、五三之一、五六地號土
    地分別為潘隆、潘登山、潘清興、戊○華所有，有土地登記謄本五份（原審卷第
    四三頁至第四七頁）附卷可稽，而被告乙○○自外地運來三十卡車土石堆積在如
    附圖所示編號五○—Ｄ、四九—Ｂ、五六—Ａ、未登錄土地Ｄ等土地之上，填高
    土地而形成比原地高二公尺之平台，丙○○、丁○○僱用不知情工人放置貨櫃屋
    占用附圖編號五○—Ｃ、五三—Ａ、五三—一Ａ、未登錄土地Ｃ所示之土地，再
    由乙○○施工焊接，且於貨櫃屋旁搭建木屋、及貯藏室各一間占用如附圖編號五
    ○—Ｂ、未登錄土地Ｂ、五○—Ｅ之土地，業據被告丙○○、丁○○、乙○○自
    承不諱（偵卷第三七頁、第三八頁、第四五頁、第六八頁、第六九頁、第八五頁
    、第一二九頁、原審卷第二十頁、第二一頁、第二三頁、第七一頁、本院卷第三
    六頁、第三七頁、第六十頁），並經臺灣基隆地方法院檢察署檢察官及原審分別
    至現場勘驗，囑託臺北縣瑞芳地政事務所至現場測量明確，有勘驗筆錄二份、台
    北縣瑞芳地政事務所九十年九月十日土地複丈成果圖及現場照片二十幀在卷可證
    （偵卷第三十頁、原審卷第一四五頁至第一五七頁、第一六三頁），雖其中同小
    段五十地號土地管理權人究屬甲○或戊○華固有爭執，然被告三人並非所有權人
    ，亦非管理權人則甚明確。
(二)、告訴人戊○華指訴：「我沒有同意（被告倒廢土），如果同意我不會叫他們弄掉
    ，我有叫會長協調，會長是潘耀章」等語（偵卷第二頁告訴狀、第六四頁、第六
    九頁、原審卷第二四頁、本院卷第三九頁、第四一頁），核與證人潘耀章證稱：
    「八十五年到八十九年我作二任凱達格蘭族協會理事長，我不知道告訴人是否答
    應倒廢土．．．我們有說在土地上倒土，並作凱達格蘭族協會會場，但沒有錢，
    且就算有經費，也沒有土地，所以沒作這個決議，因土地是私人的」（原審卷第
    一一四頁）等語相符，此外並有八十七年九月六日協議書所載第三點「乙方即戊○華放棄向甲方即丙○○、丁○○求償任何費用」（偵卷第十頁）在卷可稽，是
    若告訴人同意被告傾倒廢土在先，要求移運廢土在後，則被告丙○○、丁○○要
    求告訴人損害賠償工資運費猶恐不及，豈有告訴人放棄向被告求償之理，足認告
    訴人並未同意被告等於其所有土地上傾倒廢土。
(三)、上開地段五○地號土地之管理人係甲○，除有臺北縣實施平均地權土地地價稅總
    歸戶冊第○九八頁為證（原審卷第一二八頁），並經證人即臺北縣稅捐處瑞芳分
    處職員陳玫諭結證：「我們地價稅總歸戶，所以以人為單位繳稅，由誰管理就由
    誰繳稅，稅單是總處列印，我們依總處單子，按人發稅單，五十地號沒有欠稅的
    資料，從六十幾年開始就由甲○管理」等語屬實（原審卷第一二一頁、第一二二
    頁），而證人甲○亦稱：「被告等人倒廢土的時候我不知道，也沒有事先找過我
    」等語（原審卷第一一八頁），是告訴人雖亦主張其為管理人，並提出領收證影
    本為證（原審卷第一二九頁），惟無論該土地係由甲○或告訴人管理，二人均如
    前述並未同意被告等三人使用則無二致，又被告雖提出土地使用同意書，內載：
    「本人甲○同意貢寮鄉○○○段新社田寮小段五○地號之土地，讓丙○○先生放
    置貨櫃屋，但土地所有權人潘清興之子孫若要求不可放置貨櫃屋時，即應撤除」
    ，惟查該證明書書立之時間為八十九年六月三十日，距被告使用土地時間已近兩
    年，且見證人為同案被告丁○○，再前揭五○地號土地上被告不惟放置貨櫃屋，
    尚有廢土、木屋及貯藏室等，而證人甲○復於原審調查中證述明確「不知道被告
    何時倒廢土」，是上揭同意書無法為被告有利之認定。
(四)、上開地段四九、五三、五三之一地號土地登記謄本上所記載所有權人為潘隆、潘
    登山，被告等三人等均自承不知該二人住所何在，故其二人亦無同意被告等使用
    上開所有土地甚明。又被告另提出三貂新社潘氏祭祀公業出具同意使用同小段五
    三、五三之一地號土地之證明書（偵卷第五五頁），惟該證明書上雖載「上開土
    地，按原住民習慣，暫由三貂新社潘氏祭祠公業代管」云云，然查其並無任何根
    據，且該證明書出具之時間為八十九年九月十日，距被告使用上開土地時間已逾
    二年，況該祭祀公業管理人為被告丁○○，足認該證明書顯係臨訟杜撰之用，委
    無足採。
(五)、原審法院就本件堆填廢土部分雖曾洽請國立臺灣海洋大學河海工程學系鑑定，其
    結果認為：「貨櫃屋與其東側空地應係廢土填高約二公尺所形成之平台階段，現
    場勘察顯示，目前貨櫃屋所在位置與其東側空地並無發生水土失之情形，故若當
    時堆填廢土之行為非為被告所為，則被告無致生水土流失之事實，然而，若堆填
    廢土之行為確為被告所為，則被告不當堆填廢土則已造成水土流失」（原審卷第
    一六六頁），但查該鑑定報告僅附簡圖並無確實測量，亦無方向、座標、比例尺
    等標示，甚而未載水土流失之具體資料 (面積、狀態、位置、所生損害等 )且結
    論既先稱：「目前貨櫃屋所在位置與其東側空地並無發生水土失之情形」，又以
    「附人之條件」方式再稱：「若當時堆填廢土之行為非為被告所為，則被告無致
    生水土流失之事實，然而，若堆填廢土之行為確為被告所為，則被告不當堆填廢
    土則已造成水土流失」，顯然前後自相矛盾，是該項鑑定報告所為論據之各項與
    既存事實不符，自不得採為證據。又刑事訴訟採職權調查主義，鑑定報告祇為形
    成法院心證之資料，對於法院之審判並無拘束力，故待證事項雖經鑑定，法院仍
    應本於職權予以調查，以期發見事實之真相，不得僅以鑑定報告作為判決之唯一
    依據（最高法院五十七年度第三三九九號判例）。鑑定人之鑑定，雖足為證據資
    料之一種，但鑑定報告顯有疑義時，審理事實之法院，仍應調查其他必要之證據
    ，以資認定，不得專憑不實不盡之鑑定報告，作為判決之唯一證據（最高法院四
    十年度台上字第七一號判例），是前開國立臺灣海洋大學九十年九月四日九十海
    河字第五七七七號函附鑑定書顯為不詳實與不正確自不可採，自難據以為被告不
    利事證，足認被告所為上開傾倒廢土之行為，並未造成水土流失。
(六)、綜上，本件事證明確，被告丙○○等三人所辯顯係卸責之詞，不足採信，其犯行
    堪以認定。
三、論罪科刑部分：
(一)、按刑法第三百二十一條之加重規定，應包括第三百二十條第二項之竊佔罪在內。
    故犯竊佔罪而具備同法第三百二十一條第一項第四款之加重情形者，仍應論以結
    夥三人以上竊佔罪，方為適法（最高法院八十七年度台上字第三○三四號判決參
    照），核被告三人所為，均係犯刑法第三百二十條第二項第一項、第三百二十一
    條第一項第四款加重竊佔罪。被告丙○○、丁○○與乙○○三人間就上開竊佔犯
    行，有犯意聯絡行為分擔，均為共同正犯，被告竊佔附圖編號五○─Ｅ土地部分
    雖未據檢察官起訴，惟其與起訴部分為單純一罪關係，自為起訴效力所及，應併
    予審判。被告丙○○有如事實欄所載犯罪科刑情形，此有臺灣高等法院被告全國
    前案紀錄表乙份（本院卷第十九頁）在卷可佐，其受有期徒刑執行完畢後，於五
    年內再犯有期徒刑以上之罪為累犯，應依法加重其刑。查刑法第四十一條業於九
    十年一月四日經立法院修正通過，並經總統於九十年一月十日公布，而於同年一
    月十二日生效，其修正條文為「犯最重本刑為五年以下有期徒刑以下之刑之罪，
    而受六個月以下有期徒刑或拘役之宣告，因身體、教育、職業、家庭之關係或其
    他正當事由，執行顯有困難者，得以一元以上三元以下折算一日，易科罰金。但
    確因不執行所宣告之刑，難收矯正之效，其應執行之刑逾六月者，亦同」、「併
    合處罰之數罪，均有前項情形，其應執行之刑逾六月者亦同」，核與修正前刑法
    第四十一條相較，修正後之條文較有利於被告，自應依刑法第二條第一項前段規
    定，依修正後刑法第四十一條第一項規定諭知易科罰金之標準。
(二)、原審予以被告論罪科刑固非無見，惟查原審以「在自然界保持均衡之狀態下，原
    有良好之地物，未經人為破壞所發生有限度之沖蝕現象為正常沖蝕，此等土壤流
    失情形並非水土保持法所稱之水土流失。然由於地面之天然被覆物及土壤結構受
    人為因素之破壞，沖蝕逐漸加遽進行之現象，則稱之變態沖蝕（亦稱加速沖蝕）
    。此種變態沖蝕，以母岩風化生成之土壤不足以補償其損失之土壤使地面失去自
    然均衡狀態，沖蝕由表土而心土至基岩，終致岩石裸露，此即水土保持法所稱之
    水土流失。被告上開堆積土石之行為，本即以人為因素破壞原有地面之天然土壤
  ，已足產生變態沖蝕之現象。並以國立臺灣海洋大學河海工程學系鑑定結果認貨
    櫃屋與其東側空地應係廢土填高約二公尺所形成之平台，被告不當堆填廢土則已
    造成水土流失，認定被告所為上開傾倒廢土之行為，已造成水土流失」，認被告
    所為係違反水土保持法第三十五條第一項之規定而變更起訴法條，然國立臺灣海
    洋大學河海工程學系鑑定報告因不詳實與不正確而不可採信詳如前述，故原審據
    此報告為事實之認定即與證據不符，以上容有未洽，公訴人上訴意旨略以：「被
    告等未回復原狀並賠償告訴人所受損害，犯後態度不良，原審量刑過輕」等語，
    另被告等三人上訴意旨略以：「被告於系爭土地上傾倒廢土，係經凱達蘭格族協
    會決議，並蒙告訴人同意，有證人可證並有決議在案，原審未全盤審酌」等語提
    起上訴，指摘原判決不當，雖均無理由，惟原判決既有可議，自應將原判決予以
    撤銷改判，爰審酌被告丙○○有前科之紀錄、被告丁○○、乙○○素行尚佳、犯
    罪動機、目的係為建立宗族活動場所、竊佔土地面積，於竊佔土地上堆置大量土
    石，犯後猶未將占用及堆置之土石移除回復原狀、承認犯行否認犯意等一切情狀
    ，分別量處如主文所示之刑，並對被告丁○○、乙○○二人均諭知易科罰金之折
    算標準。
四、據上論斷，應依刑事訴訟法第三百六十九條第一項前段、第三百六十四條、第二
    百九十九條第一項前段，刑法第二條第一項前段、第二十八條、第三百二十一條
    第一項第四款、第三百二十條第二項、第一項、第四十七條，第四十一條第一項
    前段罰金罰鍰提高標準條例第一條前段、第二條，判決如主文。
本案經檢察官鍾鳳玲到庭執行職務。
中     華     民     國     九十一      年      一       月     三十    日
                                臺灣高等法院刑事第七庭
                                    審判長法  官  吳  啟  民
                                          法  官  林  瑞  斌
                                          法  官  施  俊  堯
右正本證明與原本無異。
被告不得上訴。
檢察官得上訴。
                                          書記官  陳  彥  蕖
中     華     民     國     九十一      年      一       月     三十    日
附錄本案論罪科刑法條全文
刑法第三百二十條
意圖為自己或第三人不法之所有，而竊取他人之動產者，為竊盜罪，處五年以下有期
徒刑、拘役或五百元以下罰金。
意圖為自己或第三人不法之利益，而竊佔他人之不動產者，依前項之規定處斷。
前二項之未遂犯罰之。
刑法第三百二十一條
犯竊盜罪而有左列情形之一者，處六月以上五年以下有期徒刑：
一、於夜間侵入住宅或有人居住之建築物、船艦或隱匿其內而犯之者。
二、毀越門扇、牆垣或其他安全設備而犯之者。
三、攜帶兇器而犯之者。
四、結夥三人以上而犯之者。
五、乘火災、水災或其他災害之際而犯之者。
六、在車站或埠頭而犯之者。
前項之未遂犯罰之。
